【裁判字號】    98,上易,820
【裁判日期】    990504
【裁判案由】    返還土地
【裁判全文】
臺灣高等法院民事判決                 98年度上易字第820號
    上  訴  人  甲○○○
    訴訟代理人  羅廷祥律師
    上  訴  人  乙○○
    訴訟代理人  陳淑芬律師
上列當事人間返還土地事件，上訴人對於中華民國98年7月2日臺
灣板橋地方法院98年度訴字第32號第一審判決各自提起上訴，甲
○○○並為聲明擴張，本院於99年4月20日言詞辯論終結，判決
如下：
    主  文
原判決關於駁回甲○○○請求乙○○不得在坐落台北縣新莊市○
○段第446-1號土地如附圖一所示A002、A003、A004部分土地中
如附圖二所示E、F、G部分（不含附圖三G斜線部分）堆放物品、
設置障礙或其他妨礙甲○○○土地所有權行為之訴部分暨訴訟費
用之裁判均廢棄。
乙○○不得在坐落台北縣新莊市○○段第446-1號土地如附圖二
所示E、F、G部分堆放物品、設置障礙或為出租、出借與第三人
或為其他妨礙甲○○○土地所有權之行為。
甲○○○其餘上訴及追加之訴、乙○○之上訴均駁回。
第一、二審及追加之訴訴訟費用由乙○○負擔三分之一，餘由甲
○○○負擔。
甲○○○追加之訴假執行聲請駁回。
    事實及理由
一、按於第二審為訴之變更或追加，非經他造同意，不得為之，
    但請求之基礎事實同一者，不在此限，民事訴訟法第446條
    第1項、第255條第1項第2款定有明文。上訴人甲○○○於原
    審主張上訴人乙○○無權占有其所有坐落台北縣新莊市○○
    段第446-1號土地（下稱系爭土地）如附圖一所示A002（面
    積0.72平方公尺）、A003（面積1.11平方公尺）部分，系爭
    土地如附圖一所示A002、A003、A004（面積52.74平方公尺
    ）部分則有受侵害之虞，依民法第767條規定，訴請(一)乙○
    ○應將系爭土地附圖一所示A002、A003上方之鐵捲門拆除，
    並將占用土地返還甲○○○；(二)乙○○不得在系爭土地如附
    圖一所示A002、A003、A004（面積合計54.57平方公尺）土
    地上堆放物品、設置障礙或其他妨礙甲○○○土地所有權之
    行為。嗣於本院審理中，請求乙○○就上開第(二)項土地亦不
    得有出借、出租行為；並主張如附圖三所示G斜線部分面積
    10.39平方公尺亦有受侵害之虞，請求乙○○不得在系爭土
    地如附圖二所示部分斜線面積10.39平方公尺土地上堆放物
    品、設置障礙或將上開土地出租、出借與第三人或為其他妨
    礙甲○○○土地所有權之行為，因請求基礎事實同一，准許
    為擴張之追加，合先敘明。
二、甲○○○主張：其為系爭土地之所有權人，乙○○則於民國
    77年10月間向訴外人鍾國書買受鄰近系爭土地之同地段443
    號土地及其上門牌號碼台北縣新莊市○○街67號1樓房屋（
    下稱67號房屋），未經其同意即擅自在系爭土地如附圖一所
    示A002（面積0.72平方公尺）及A003（面積1.11平方公尺）
    部分設置鋼架、鐵柱、頂蓋及鐵捲門等工作物，作為營業攤
    位之用，並在該增建之鋼架上搭設活動帆布架，以延伸其攤
    位占用面積，前經其向法院訴請拆除工作物並返還土地（案
    列臺灣板橋地方法院97年度訴字第1268號），乙○○於該案
    於第一次言詞辯論期日向法院陳明已將鋼架、棚遮拆除，其
    遂於97年9月17日具狀撤回起訴，乙○○卻另行以塑膠籃、
    水泥樁、油漆筒、推車等將原占用之土地圈封，以示土地仍
    為其管領，並在土地上擺設活動式帆布支架照常營業。其於
    97年9月19日委任其夫林憲銘前往接收系爭土地，仍遭乙○
    ○強力阻撓，雖其於65年間提供該土地與訴外人合壹建設股
    份有限公司（下稱合壹公司）合建房屋，該部分土地因而成
    為法定空地，惟此屬公法上對於系爭土地所有權行使之限制
    ，非對所有人使用收益權限之剝奪，爰依民法第767條規定
    ，起訴請求：(一)乙○○應將系爭土地如附圖一所示A002（面
    積0.72平方公尺）、A003（面積1.11平方公尺）上方之鐵捲
    門拆除，並將占用土地返還甲○○○；(二)乙○○不得在系爭
    土地附圖一所示A002、A003、A004（面積合計54.57平方公
    尺）土地上堆放物品、設置障礙或其他妨礙甲○○○土地所
    有權之行為；(三)願供擔保請准宣告假執行。經原審判決乙○
    ○應將坐落系爭土地如附圖一所示A002（面積0.72平方公尺
    ）、A003（面積1.11平方公尺）上方之鐵捲門拆除，並將前
    開占用土地返還甲○○○，且就該部分分別為准免假執行之
    宣告，駁回甲○○○其餘之訴。兩造各自提起上訴，甲○○
    ○上訴聲明請求：(一)原判決駁回後開第(二)項部分廢棄；(二)上
    開廢棄部分，乙○○不得在系爭土地如附圖所示A002、A003
    、A004，面積合計54.57平方公尺土地上堆放物品、設置障
    礙或其他妨礙甲○○○土地所有權之行為；並為聲明：請求
    乙○○不得在系爭土地如附圖一所示A002、A003、A004部分
    有出借、出租行為，如附圖三所示G斜線部分面積10.39平方
    公尺土地上堆放物品、設置障礙或將上開土地出租、出借與
    第三人或為其他妨礙甲○○○土地所有權之行為，另就乙○
    ○所提上訴，答辯聲明：駁回上訴。
三、乙○○則以：甲○○○於65年4月提供系爭土地予合壹公司
    ，作為在其上構築四層RC造集合住宅之一宗建築基地，並出
    具使用權同意書，系爭土地現已成為集合住宅之法定空地，
    其為集合住宅中67號房屋所有權人，對於法定空地有管理使
    用權，甲○○○請求返還土地有違上開同意書約定。且法定
    空地旨在使建築物便於日照、通風、採光及防火等，非實施
    建蔽率之反射利益，甲○○○於建築法規範內自不得主張所
    有權受侵害。又其占有系爭土地縱影響其他使用權人之權益
    ，受侵害者亦為其他集合住宅所有權人使用法定空地之權利
    ，而非甲○○○。加以系爭土地乃供公眾通行使用，屬既成
    道路，且系爭土地緊臨房屋之邊緣設有寬度約60公分排水溝
    ，為公眾使用，甲○○○訴請返還有違誠信，上訴聲明：(一)
    原判決不利於乙○○部分廢棄；(二)上開廢棄部分，甲○○○
    於第一審之訴駁回；(三)聲明駁回。另於原審提起反訴，請求
    (一)確認乙○○就甲○○○所有系爭土地如附圖一所示A002、
    A003及A004部分，有採光、通風、防火、通行之使用權存在
    ；(二)甲○○○應容忍乙○○於上開土地為採光、通風、防火
    、通行之使用，且不得於上開土地為營建、設置障礙物或為
    其他防礙乙○○採光、通風、防火、通行之行為，經原審判
    決駁回，乙○○提起上訴，聲明請求原判決廢棄，判決如上
    反訴聲明。
四、不爭執事項：
  (一)甲○○○於65年間提供其所有坐落台北縣新莊市○○○段50
    9-6地號土地（同意使用面積325.35平方公尺）、509-7地號
    土地（同意使用面積577.79平方公尺）、522-3地號土地（
    同意使用面積70.13平方公尺）與合壹公司合建房屋，並立
    具土地使用權同意書乙紙，載明「茲有合壹建設股份有限公
    司/代表人：李銀墻等1人，擬在本人（即甲○○○）等所有
    下列土地（即前述3筆土地）建築4層，RC造建築物，業經本
    人等1人完全同意，為申請建造執照特立此同意書為憑。（
    本同意書應從同意日起1年內提出申請執照，逾期無效）」
    等文字，有同意書為證（見原審卷第77頁）。
  (二)上開集合住宅中67號房屋為乙○○所有，系爭土地則屬法定
    空地，登記為甲○○○所有，有土地及建物登記謄本可憑。
  (三)乙○○在67號房屋設置鐵捲門（2處）各占有系爭土地如附
    圖一所示A002（面積0.72平方公尺）、A003（面積1.11平方
    公尺），並將附圖二所示E部分出租他人經營滷味攤、F部分
    出借他人經營魚鮮攤，G部分則與其妻洪涂說蘭擺設五金攤
    ，有原審98年4月14日勘驗筆錄、本院同年10月30日勘驗筆
    錄、附圖一台北縣新莊地政事務所98年4月30日複丈成果圖
    附原審卷及附圖二台北縣新莊地政事務所98年11月16日複丈
    成果圖可佐。
五、本訴部分：
    甲○○○主張系爭土地為其所有，遭乙○○無權占有附圖一
    所示A002、A003及A004部分及附圖三G斜線部分，乙○○固
    不爭執系爭土地登記甲○○○名義，惟以前詞置辯，是本件
    所應審究者為：乙○○究占有系爭土地若干範圍？是否有占
    有權源？經查：
  (一)查系爭土地登記為甲○○○名義，屬於67號房屋之法定空地
    ，乙○○在其上設置67號房屋鐵捲門（2處）各占有系爭土
    地如附圖一所示A002（面積0.72平方公尺）、A003（面積
    1.11平方公尺），並將附圖二所示E部分出租他人經營滷味
    攤、F部分出借他人經營魚鮮攤，G部分則與其妻洪涂說蘭擺
    設五金攤，為兩造所不爭執，堪信為真。至於甲○○○主張
    乙○○另占有附圖一所示A004（面積52.74平方公尺）中除
    附圖二E、F、G部分外之空地，為乙○○否認之，辯稱：該
    空地供人出入，其未使用，與65號相鄰處之塑膠箱非其擺設
    等語。查依甲○○○於98年1月起訴時提出之照片固然顯示
    ，約如附圖一A004部分土地係以塑膠籃、水泥樁、油漆筒、
    推車物品圈封（見原審卷第31-35、39-41頁），乙○○則否
    認上開物品與其有關，嗣經原法院於98年4月14日下午至現
    場履勘結果，系爭土地上除有前述A002、A003鐵捲門占用土
    地上空；另有訴外人設置電線桿1枝外，餘為水泥地，並無
    其他固定之地上物存在，有勘驗筆錄附原審卷為憑，本院復
    於同年10月30日至現場履勘結果，除E、F、G部分土地分別
    為乙○○出租滷味攤、出借魚鮮攤及自營五金攤，其餘部分
    為水泥空地，E、F、G等攤位與攤位間確留有走道可供通行
    ，此經本院到場勘驗屬實，有勘驗筆錄及照片可佐（本院卷
    第124、157、158頁），是尚難認附圖一所示A004部分扣除
    附圖二E、F、G（不含附圖三G斜線部分）外土地為乙○○占
    用。
  (二)乙○○辯稱甲○○○於65年4月提供當時坐落台北縣新莊鎮
    ○○○段地號509-6（面積2012平方公尺）509-7（面積2027
    平方公尺）、522-3（面積2353平方公尺）等3筆土地各部分
    面積予合壹公司，作為四層集合住宅之一宗建築基地，並立
    具使用權同意書乙紙，系爭土地現為該集合式住宅之法定空
    地，各房屋所有權人對於法定空地均有管理使用權云云，提
    出土地使用權同意書乙紙在卷（見原審卷第77頁），甲○○
    ○固不爭執曾出具前開同意書，系爭土地現為67號房屋之法
    定空地等情，但否認各房屋所有權人對系爭法定空地有管理
    使用權。查甲○○○提供系爭土地建屋時，出具之土地使用
    權同意書內容記載「茲有合壹建設股份有限公司/代表人：
    李銀墻等1人，擬在本人（即甲○○○）等所有下列土地（
    即前述3筆土地）建築4層，RC造建築物1棟，業經本人等1人
    完全同意，為申請建造執照特立此同意書為憑。（本同意書
    應從同意日起1年內提出申請執照，逾期無效）」等，並無
    移轉或拋棄其就系爭土地之所有權，該土地使用同意書僅使
    被上訴人與合壹公司發生債之相對關係，契約效力並不當然
    及於集合住宅買受人；且依上開同意書所載內容，亦僅係合
    壹公司於合建房屋期間，得使用系爭土地而已，房屋建造完
    成後，合壹公司能否繼續使用上開合建土地，仍須視被上訴
    人與合壹公司間如何約定，尚不能僅憑被上訴人曾出具上開
    土地使用同意書，供申請建造執照用，遽認合壹公司及系爭
    合建房屋之買受人，當然有權繼續使用被上訴人所提供作為
    合建房屋之所有土地。
  (三)乙○○另辯稱：其占有系爭土地縱影響其他使用權人之權益
    ，受侵害者亦為其他集合住宅所有權人使用法定空地之權利
    ，甲○○○於未受該集合住宅之全體住戶授權之下，就法定
    空地之使用並無管理權，即使其無權占有，亦僅主管機關有
    權排除，甲○○○無權請求返還予自己云云。惟按民法第76
    5條規定：「所有人於法定限制範圍內，得自由、收益、處
    分其所有物，並排除他人之干涉」；次按60年12月23日修正
    之建築法第11條規定，建築法所稱建築基地，為一宗土地，
    供建築物本身所占之地面及其所應保留之空地（第1項），
    其空地之保留，應包括建築物與其前後左右之道路或其他建
    築物間之距離（第2項）。迨73年11月7日修正之建築法第11
    條增設規定，建築基地如原為數宗，於申請建築前應合併為
    一宗土地（第1項後段），應留設之法定空地，非依規定不
    得分割、移轉，並不得重複使用（第3項）。足見法定空地
    屬建築基地之一部分，建築基地於建築使用時，應保留一定
    比例面積之空地，旨在使建築物便於日照、通風、採光及防
    火，以增進使用人之舒適、安全與衛生，其與建築本身所占
    之地面關係雖然密切，但 法定空地之所有權人，除於前揭規
    定修正後關於分割、移轉及重複使用受有限制外，無論修正
    前後，均仍保有所有權人之使用收益權能。系爭土地雖為67
    號房屋等集合住宅之法定空地，然登記為甲○○○所有，為
    兩造不爭之事實，被上訴人固依建築法第11條第3項規定，
    受有非依規定不得分割、移轉，並不得重複使用，且應保留
    為空地之公法上限制，但所有人甲○○○並未喪失管領權限
    ，更非由公法上主管機關或其他第三人取得系爭土地之管領
    權，合壹公司或上開集合住宅之住戶使用系爭土地，依法令
    規定，自不得逾越法定空地之目的，乙○○將其所有鐵捲門
    ，任意突出搭設於甲○○○所有系爭土地上空，甚至出租、
    出借土地或占地擺攤，有勘驗筆錄及複丈成果圖可稽，該等
    使用方式顯與法定空地之使用目的及功能無涉，已逾越法定
    空地之用途，甲○○○自得基於所有權予以排除。
  (四)乙○○復稱：系爭土地屬既成道路，且緊臨房屋之邊緣設有
    寬度約60公分排水溝，均為公眾使用，成立公用地役關係，
    甲○○○訴請返還有違誠信原則云云。惟按私有土地供公眾
    通行已歷數十年，已成道路，在公法上縱認有公用地役關係
    存在，其所有權之行使應受限制。惟該土地既未經徵收，仍
    為私人保留，則土地所有權人仍保有其所有權能，對於無權
    占有其土地者，仍得行使民法第767條之物上請求權，請求
    無權占有者返還土地，僅在公法上其所有權之行使應受不得
    違反供公眾通行之目的及不許擅自圍堵已成之道路或變更作
    建築基地之限制而已。系爭土地所有權之行使雖然因此受限
    ，惟既未經政府徵收，仍屬甲○○○所有，則對於逾越公用
    地役關係之使用，而無權占有其土地者，自得基於所有權人
    身分，行使物上請求權，且甲○○○就系爭土地乃供公眾使
    用乙節並未爭執，亦未於系爭土地上設置任何障礙物阻止第
    三人之使用，自難謂有何違反誠信可言，乙○○所辯尚不足
    採。
  (五)按民法第148條規定，權利之行使，不得違反公共利益，或
    以損害他人為主要目的。行使權利，履行義務，應依誠實及
    信用方法。該條所稱權利之行使是否以損害他人為主要目的
    ，應就權利人因權利行使所能取得之利益，與他人及國家社
    會因其權利行使所受之損失，比較衡量以定之。乙○○固辯
    稱其將鐵捲門突出於系爭土地，未妨礙甲○○○對系爭土地
    之所有權，甲○○○訴請拆除，屬權利濫用云云。惟觀諸系
    爭鐵捲門突出於系爭土地上（見原證13照片），設置方式顯
    非唯一或必要之方法，其亦可採取不佔用系爭土地而將鐵捲
    門上方捲軸箱設置於屋內，竟捨此方式而不為，恁意占用甲
    ○○○所有系爭土地，自無受保護之必要，甲○○○依民法
    第767條規定，訴請乙○○拆除鐵捲門，難認為濫用權利。
  (六)從而，甲○○○依據民法第767條規定，訴請乙○○拆除鐵
    捲門，返還該部分土地，及不得在如附圖二所示E、F、G土
    地上堆放物品、設置障礙或將上開土地出租、出借與第三人
    或其他妨礙甲○○○土地所有權之行為，應屬有據。
六、反訴部分：
  (一)按確認之訴，若係就為訴訟標的之私法上權利或法律關係之
    成立或存在與否不明確而有爭執，認為有請求確認判決之必
    要，亦所謂有即受確認判決之法律上利益時，始得提起，並
    以其利害關係相對立而有爭執該私法上權利或法律關係之人
    為被告；倘所爭執者為公法上之權利或法律關係，或於私法
    上之權利或法律關係並無利害關係相對立之爭執，則為法所
    不許。
  (二)乙○○主張：系爭土地為其67號房屋之法定空地，其對系爭
    土地有採光、通風、防火、通行之權利，因而提起確認之訴
    及請求甲○○○容忍其為前開使用，且不得於上開土地為營
    建、設置礙障物或其他妨礙其採光、通風、防火、通行之行
    為等情，提出甲○○○出具之土地使用權同意書為據。惟查
    甲○○○所出具土地使用權同意書，僅為同意將系土地提供
    作為建築基地之一部，乃其與建商間債之契約，非乙○○得
    據為主張使用權之依據。而系爭土地於集合住宅建築完成並
    辦理土地分割登記後，系爭土地上既未存任何建物，僅供作
    法定空地，所有權仍屬甲○○○所有，為兩造所不爭執，僅
    係其所有權於公法上使用權限遭限制，乙○○所有67號房屋
    或因此受有日照、採光、通風、防火，以增進67號房屋使用
    人之舒適、安全及衛生之利益，惟前開利益屬公法上反射利
    益，乙○○並未舉證證明其有何私法上權利，卻就此部分提
    起民事確認之訴，請求甲○○○容忍上開行為，甚而請求不
    得營建、設置障礙物，自屬無據。
  (三)退步言，乙○○就系爭土地縱得對甲○○○主張有採光、通
    風、防火、通行權，甲○○○不得在上開土地為營建、設置
    障礙物或為其他防礙乙○○採光、通風、防火、通行之行為
    ，惟據甲○○○辯稱：從未否認或禁止乙○○為上開使用，
    乙○○亦自承使用上並無障礙，則其請求確認擁有上開採光
    、通風、防火、通行權，實欠缺確認利益，而其請求甲○○
    ○應容忍乙○○在上開土地為採光、通風、防火、通行之使
    用，且不得在上開土地為營建、設置障礙物或為其他防礙乙
    ○○採光、通風、防火、通行之行為，亦乏權利保護要件。
七、綜上所述，甲○○○依民法第767條之規定，請求乙○○拆
    除系爭土地上附圖一所示鐵捲門，返還占用土地，且不得在
    如附圖二所示E、F、G部分堆放物品、設置障礙或為出租、
    出借與第三人或為其他妨礙甲○○○土地所有權之行為，洵
    屬有據，超過上開範圍之請求，則為無理由，乙○○反訴請
    求確認其就系爭土地如附圖一所示A002、A003及A004部分，
    有採光、通風、防火、通行之使用權存在；甲○○○應容忍
    乙○○於上開土地為採光、通風、防火、通行之使用，且不
    得於上開土地為營建、設置障礙物或為其他防礙乙○○採光
    、通風、防火、通行之行為，亦無理由。原審就上開拆除鐵
    捲門及返還土地部分，為甲○○○勝訴之判決，並依兩造之
    聲請，分別酌定相當金額宣告准為假執行及免為假執行，並
    駁回乙○○之反訴，於法並無違誤，乙○○上訴論旨指摘原
    判決關於此部分為不當，核無理由，應予駁回。至甲○○○
    請求乙○○不得在附圖二E、F、G（不含附圖三G斜線部分）
    堆放物品、設置障礙為其他妨礙甲○○○土地所有權之行為
    ，原審未察，遽為上訴人敗訴之判決，尚有違誤，上訴論旨
    指摘原判決關於此部分為不當，自屬有理由，應由本院將此
    部分廢棄改判，逾此部分，原審判決就本訴之不應准許部分
    ，為甲○○○敗訴之諭知，並無不合，甲○○○上訴意旨指
    摘此部分不當，求為廢棄，為無理由，應予駁回。另甲○○
    ○所為追加之訴，上開應准許部分（即附圖二E、F、G〔不
    含附圖三G斜線部分〕不得出租、出借，附圖三G斜線部分不
    得堆放物品、設置障礙、出租、出借或為其他妨礙甲○○○
    土地所有權之行為），為有理由，逾此部分，則無理由，應
    予駁回。又本件所命之給付未逾150萬元，依法不得上訴第
    三審，本院判決後已告確定，本訴勝訴部分無庸依職權宣告
    假執行，甲○○○本訴及追加之訴敗訴部分，其假執行之聲
    請亦失所據，上開部分假執行之聲請均應駁回。
八、本件事證已臻明確，兩造其餘攻擊防禦方法及立論之證據資
    料，均經本院審酌後，對判決結果不生影響，爰無庸逐一論
    述，併此敘明。
九、據上論結，甲○○○上訴及追加之訴均為一部有理由，一部
    無理由，乙○○上訴無理由，依民事訴訟法第449條第1項、
    第450條、第79條，判決如主文。
中    華    民    國    99    年    5     月    4     日
                    民事第九庭
                        審判長法  官  黃熙嫣
                              法  官  林玲玉
                              法  官  陳玉完
正本係照原本作成。
乙○○不得上訴。
甲○○○如不服本判決，應於收受送達後20日內向本院提出上訴
書狀，其未表明上訴理由者，應於提出上訴後20日內向本院補提
理由書狀（均須按他造當事人之人數附繕本）上訴時應提出委任
律師或具有律師資格之人之委任狀；委任有律師資格者，另應附
具律師資格證書及釋明委任人與受任人有民事訴訟法第466條之1
第1項但書或第2項（詳附註）所定關係之釋明文書影本。
中    華    民    國    99    年    5     月    7     日
                              書記官  鎖瑞嶺
附註：
民事訴訟法第466條之1（第1項、第2項）：
對於第二審判決上訴，上訴人應委任律師為訴訟代理人。但上訴
人或其他法定代理人具有律師資格者，不在此限。
上訴人之配偶、三親等內之血親、二親等內之姻親，或上訴人為
法人、中央或地方機關時，其所屬專任人員具有律師資格並經法
院認為適當者，亦得為第三審訴訟代理人。

司法院資訊處製作；財團法人民間司法改革基金會備份。
